臺灣苗栗地方法院民事簡易判決
110年度苗簡字第153號
原      告  邱博暉  
            邱季雲  
            邱坤信  
兼  上  列
訴訟代理人  邱森巍  
原      告  邱雅焄  

訴訟代理人  邱東本  
被      告  湯兆麟  

訴訟代理人  謝清傑律師
上列當事人間返還土地事件，本院於民國110年11月9日言詞辯論
終結，判決如下：
　　主  文
原告之訴駁回。
訴訟費用由原告負擔。
    事  實
一、原告起訴主張：原告為苗栗縣○○鄉○○段000○000○000地號土
    地（下稱系爭土地）之共有人，被告未經原告等人同意，為
    其出入工廠方便，於系爭土地上開闢如起訴狀附圖所示、寬
    度約6米道路（卷第29頁螢光筆標示，下稱系爭道路）。被
    告辯稱於80年間，原告被繼承人邱鄭億妹及現耕人邱南弘簽
    立同意書、由頭屋鄉公所或苗栗縣政府開闢系爭道路云云，
    惟同意書之地號土地均非系爭土地，且邱鄭億義妹教育程度
    低落，身體健康及心智狀況皆已明顯惡化，不能明瞭同意書
    内容，故原告爭執該同意書之形式真正。縱使邱鄭義妹曾同
    意被告於系爭土地上開闢系爭道路，惟其非系爭土地之所有
    權人，本無同意之權利。另邱南弘同意工程可使用之土地為
    頭屋段966-4地號土地，與本件無涉。又頭屋鄉公所已回覆
    未曾辦理系爭土地鋪設道路及排水溝之工程（卷第59頁），
    故被告提出之同意書係指82、83年間濫坑道及通往玉衡宮孔
    子廟孔聖路接台13縣支線之修建拓寬等工程，時間、地點皆
    與本件系爭道路不同。再系爭道路位處山區，平時無大量人
    潮出入，被告僅為自己便於出入而開闢系爭道路，不符合公
    用地役關係之要件。縱系爭道路已成為既成道路，原告仍得
    本於民法第767條之物上請求權，請求排除。爰提起本訴，
    並聲明：⑴被告應將系爭土地上如起訴狀附圖所示黃色部分
    之系爭道路拆除，並將占用之土地返還原告及其他全體共有
    人。⑵訴訟費用由被告負擔。
二、被告答辯：原告所有系爭孔聖段948、951地號土地於重測前
    分別為苗栗縣○○鄉○○段000○00000地號，於80年間因系爭土
    地下有泉水，地基不穩、經常下陷，當時縣議員徐織錦與頭
    屋鄉公所協調後，徵得原告之被繼承人邱鄭億妹及現耕人邱
    南弘之同意，各自提供頭屋段1104-2、318-2，及966-4地號
    土地闢建道路及拓寬橋樑，有其等簽立之工程用地使用同意
    書可憑（卷第121、123頁），遂由頭屋鄉公所或苗栗縣政府
    （被告不確定為何者）修建系爭道路，迄今約30年。又系爭
    道路為濫坑15鄰60、61號、61號2樓、61之1號、61之2號共5
    戶出入的唯一道路，為既成道路，業已成立公用地役關係，
    原告不得請求拆除系爭道路並返還土地。並聲明：⑴原告之
    訴駁回。⑵訴訟費用由原告負擔。
    理  由
一、本院為行集中審理協同兩造協議並簡化爭點整理如下：
（一）不爭執事項
   1.系爭948、950、951地號土地為原告共有。
　 2.原告起訴主張之系爭道路，大約位置如起訴狀附圖（卷29
     頁）所示，通過系爭948、950、951地號土地。
（二）爭執事項：系爭道路是否為被告所鋪設。
二、爭點：系爭道路是否為被告所鋪設。 
（一）按所有人對於無權占有或侵奪其所有物者，得請求返還之
      ；對於妨害其所有權者，得請求除去之，民法第767條第1
      項前段、中段定有明文。次按當事人主張有利於己之事實
      者，就其事實有舉證之責任，民事訴訟法第277條前段亦
      定有明文，即民事訴訟如係由原告主張權利者，應先由原
      告負舉證責任，若原告先不能舉證，以證實自己主張之事
      實為真實，則被告就其抗辯事實即令不能舉證，或其所舉
      證據尚有疵累，亦應駁回原告之請求（最高法院17年台上
      字第917號判例意旨參照）。
（二）按土地上之水泥路面之鋪設及刨除屬事實上之處分行為，
      必須係鋪設道路者，始有刨除路面之事實上處分權，是土
      地所有權人訴請拆除地上物、刨除水泥路面者，必須以對
      地上物、水泥路面有移除權限者為被告。經查，原告主張
      系爭道路為被告鋪設，請求其移除等語，惟被告否認係其
      鋪設，抗辯系爭道路係由頭屋鄉公所或苗栗縣政府所鋪設
      。揆諸上揭說明，應由原告先就系爭道路確為被告所鋪設
      或被告具事實上處分權乙節，負舉證之責。然原告就此迄
      未能舉證以實其說，徒空言主張，尚屬無據，故原告請求
      被告移除系爭道路，自無足採。從而，原告既未能證明被
      告鋪設系爭道路，無權占用系爭土地，則其依民法第767
      條前段、中段規定請求被告返還系爭土地，亦無理由。
（三）至被告提出之邱鄭億妹、邱南弘簽立之工程用地使用同意
      書，原告否認其形式真正，並主張該同意書與系爭道路無
      關等語。雖原告所有系爭951地號土地於重測前為頭屋段3
      18-2地號（卷第45頁），確屬上開邱鄭億妹同意使用之範
      圍，然因原告已不能先舉證系爭道路確為被告所鋪設，即
      應駁回其請求，是上開同意書之效力及基此同意書而闢建
      之道路是否為系爭道路，尚無審究之必要。另兩造其餘攻
      擊防禦方法及所提證據，均與判決結果不生影響，毋庸一
      一論述，附此敘明。
三、訴訟費用負擔之依據：民事訴訟法第78條。　　
中　　華　　民　　國　　110 　年　　11 　月　　 30  　日
                  苗栗簡易庭  法　官    黃怡玲
以上正本係照原本作成。
如對本判決上訴，須於判決送達後20日內向本院提出上訴狀（須
附繕本）。如委任律師提起上訴者，應一併繳納上訴審裁判費。
　　　　　　　　              書記官    陳映綺
中　　華　　民　　國　　110 　年　　11　　月　　30　　日